臺灣桃園地方法院民事判決
110年度金字第45號
原      告  王明宏  
被      告  黃淑霞  
                      （現於法務部○○○○○○○○○○羈押中）
            吳承訓  
            黃邁慧  
上  一  人
訴訟代理人  陳育勝  
上列當事人間請求損害賠償事件，於民國111年6月16日辯論終結
，本院判決如下：
    主      文
一、被告黃淑霞、吳承訓、黃邁慧應連帶給付原告新臺幣陸拾陸
    萬壹仟捌佰肆拾肆元，及自民國一一○年九月十二日起至清
    償日止，按週年利率百分之五計算之利息。
二、被告黃淑霞、吳承訓應連帶給付原告新臺幣陸拾肆萬壹仟肆
    佰柒拾元，及自民國一一○年九月十二日起至清償日止，按
    週年利率百分之五計算之利息。
三、原告其餘之訴駁回。
四、訴訟費用由被告黃淑霞、吳承訓、黃邁慧連帶負擔二分之一
    ，被告黃淑霞、吳承訓連帶負擔二分之一。
五、本判決第一項於原告以新臺幣貳拾貳萬零陸佰壹拾伍元為被
    告黃淑霞、吳承訓、黃邁慧預供擔保後，得假執行。但被告
    黃淑霞、吳承訓、黃邁慧如以新臺幣陸拾陸萬壹仟捌佰肆拾
    肆佰元為原告預供擔保，得免為假執行。
六、本判決第二項於原告以新臺幣貳拾壹萬參仟捌佰貳拾參元為
    被告黃淑霞、吳承訓預供擔保後，得假執行。但被告黃淑霞
    、吳承訓如以新臺幣陸拾肆萬壹仟肆佰柒拾元為原告預供擔
    保，得免為假執行。
七、原告其餘假執行之聲請駁回。　　
    事實及理由
壹、程序部分：
一、按訴狀送達後，原告不得將原訴變更或追加他訴，但擴張或
    減縮應受判決事項之聲明者，不在此限，民事訴訟法第255
    條第1項第3款定有明文。查原告起訴時之聲明原為：「㈠被
    告應給付原告新臺幣（下同）130萬3,314元，及自起訴狀繕
    本送達翌日起至清償日止，按週年利率5％計算之利息。㈡願
    供擔保，請准宣告假執行。」（見本院卷第5頁），嗣於民
    國110年12月16日當庭變更訴之聲明為：「㈠被告應連帶給付
    原告130萬3,314元，及自110年9月12日起至清償日止，按週
    年利率5％計算之利息。㈡願供擔保，請准宣告假執行。」（
    見本院卷第103頁），核原告上開訴之變更，係減縮應受判
    決事項之聲明，依上開規定，並無不合，自應准許，先予敘
    明。
二、被告黃淑霞、吳承訓經合法通知，均未於言詞辯論期日到場
    ，核無民事訴訟法第386條所列各款情形，爰依原告之聲請
    ，由其一造辯論而為判決。
貳、實體部分：
一、原告主張：
　㈠被告黃淑霞、吳承訓及黃邁慧均明知法尼新創科技股份有限
    公司（下稱法尼公司）非依銀行法組織登記之銀行，不得經
    營收受存款業務，卻仍以保本且投資報酬率至少有36％之礦
    機投資方案，向不特定人招攬投資。原告因而於107年9月19
    日，以25萬6,000元透過吳承訓、黃邁慧之介紹向法尼公司
    投資1台礦機，並自107年10月至同年12月每期領取紅利7,80
    0元，之後因法尼公司周轉不靈而未足額給付；復於107年12
    月17日，以44萬4,000元之金額，向法尼公司投資3台礦機，
    惟此部分投資，因法尼公司周轉不靈而從未給付紅利。
　㈡被告田書旗、曹念楚復共同設立百易新創國際控股股份有限
    公司（下稱百易公司），由田書旗擔任負責人，曹念楚擔任
    董事，並將法尼公司、易幣新創科技股份有限公司（下稱易
    幣公司)及其他數家公司納入旗下，對外自稱為百易集團，
    由田書旗任百易集團總裁，負責百易集團旗下各公司營運、
    決策，主導集團旗下各公司財務與資金之調度。田書旗、曹
    念楚並規畫由法尼公司之業務總監、業務經理及訴外人張晉
    嘉另行開立公司吸收不特定投資人之資金，用以投資易幣公
    司特別股。被告吳承訓乃以萬走公司之名義，向投資人收取
    投資金額，並投資易幣公司特別股，再每月給付紅利予投資
    人，報酬換算年利率至少為27.6%。原告因而於107年10月15
    日因被告黃邁慧之介紹，與萬走公司簽訂認股協議書，並以
    每股100元之價格認購萬走公司股份1萬股，因此交付100萬
    元，惟萬走公司僅於107年12月及108年1月有給付紅利各3萬
    元，之後因萬走公司周轉不靈而未足額給付，嗣原告與萬走
    公司簽立特別股收回協議書取回部分款項。
  ㈢被告3人因上開行為而共同違反銀行法第29條、第125條第3項
    、第1項後段之非法經營銀行業務等罪，扣除原告於上述期
    間所領取紅利及取回之金額共39萬6,686元，原告仍受有130
    萬3,314元之損害。為此，爰依侵權行為之法律關係，提起
    本件訴訟等語。並聲明：如上開變更後訴之聲明。　
二、被告答辯：
　㈠被告吳承訓、黃邁慧略以：最高法院業已撤銷高等法院109年
    度金上重訴字第23號刑事判決，且吳承訓、黃邁慧均主張就
    刑事部分為無罪，而原告亦未於提出遭吳承訓、黃邁慧侵權
    行為而受有損害之證據，則此部分應由原告負舉證責任。又
    系爭認股協議書之簽署方並非吳承訓、黃邁慧，且原告於期
    間亦有領取萬走公司所發放之股息分潤，其後萬走公司於投
    資虧損之際，仍基於雙方合意之價格下，簽訂系爭回收協議
    書並返還退股之款項，自難謂有侵權行為。再者，吳承訓、
    黃邁慧並非法尼公司內部之人員，而法尼公司與萬走公司並
    非子母公司，況原告第一次投資之本金、租金及其他收入均
    已取回，並無任何虧損，嗣後原告自行與法尼公司簽約，並
    非由黃邁慧以顧問身分進行招攬，則原告嗣後再與法尼公司
    簽約，自與吳承訓、黃邁慧無涉。另原告之簽約對象係法尼
    公司，礦機款項係由法尼公司所收受，原告所領取之紅利係
    法尼公司所給付，礦機之運作與保管亦與被告吳承訓、黃邁
    慧無關，況吳承訓、黃邁慧與原告同為法尼公司之投資人，
    並未對原告有任何侵權行為，自無須對原告負連帶賠償責任
    等語資為抗辯。並聲明：1.原告之訴駁回。2.如受不利判決
    ，願供擔保，請准宣告免為假執行。
　㈡被告黃淑霞經合法通知，未於言詞辯論期日到場，亦未提出
    書狀作任何聲明或陳述。　
三、本院之判斷：
　㈠按「違反保護他人之法律，致生損害於他人者，負賠償責任
    。但能證明其行為無過失者，不在此限」；「數人共同不法
    侵害他人之權利者，連帶負損害賠償責任；造意人及幫助人
    ，視為共同行為人」，民法第184條第2項、第185條第1項前
    段、第2項分別定有明文。次按除法律另有規定者外，非銀
    行不得經營收受存款業務；該所稱收受存款，係指向不特定
    多數人收受款項或吸收資金，並約定返還本金或給付相當或
    高於本金之行為；而以借款、收受投資、使加入為股東或其
    他名義，向多數人或不特定之人收受款項或吸收資金，而約
    定或給付與本金顯不相當之紅利、利息、股息或其他報酬者
    ，以收受存款論，銀行法第29條第1項、第29條之1分別定有
    明文。準此，行為人如以前揭方法向不特定之多數人收受款
    項或吸收資金，且非銀行未經許可經營前揭業務者，即與前
    開規定之構成要件相當。是以倘違反銀行法上開規定，非法
    吸收存款者，即屬違反保護他人之法律，而為民法第184條
    第2項所定之侵權行為。又上開規定旨在保障社會投資大眾
    之權益，有效維護經濟金融秩序，自屬保護他人之法律。
　㈡關於原告投資法尼公司礦機方案之部分：
　1.被告黃淑霞部分：
　　經查，被告黃淑霞係法尼公司負責人田書旗之配偶，擔任法
    尼公司之財務總主管，負責審核計算及發放法尼公司所吸收
    存款之紅利、業務奬金業務，及帳戶間金額調度等帳務與財
    務處理；而被告黃淑霞與田書旗等人有共同違反銀行法第29
    條、第29條之1之規定，對外招攬礦機投資方案，因而與投
    資人約定由法尼公司支付與本金顯不相當之報酬等情，業據
    本院刑事庭以108年度金重訴字第9號、109年度易字第202號
    判決（下稱系爭刑事判決）認定在案，並經本院調閱該案電
    子卷證資料核閱無訛，且被告黃淑霞對於原告前開主張之事
    實，已於相當時期受合法之通知，而於言詞辯論期日不到場
    ，亦未提出準備書狀爭執，依民事訴訟法第280條第3項準用
    第1項之規定，視同自認，堪信原告此部分主張為真實。是
    原告請求被告黃淑霞依民法第184條第2項規定負侵權行為損
    害賠償責任，堪認有據。
　2.被告吳承訓、黃邁慧部分：
　⑴經查，被告吳承訓有擔任法尼公司之台南區及高雄區總監，
    招攬投資人投資法尼公司之礦機投資方案等情，業據①證人
    陳育勝於本院刑庭中陳稱：台南區及高雄區的總監是被告吳
    承訓等語（見本院刑事庭109年度金重訴字第9號卷，下稱系
    爭刑事卷，卷三第155頁）；②證人林睿杰於本院刑事審理時
    證稱：107年4月份才開始有各區總監這個名稱，當時台南及
    高雄的總監是吳承訓等語（見系爭刑事卷三第334頁）；③證
    人王芊諭於本院刑事庭審理中陳稱：我大概是從107年5、6
    月開始負責跟各區的總監溝通，看他們什麼時間要辦礦機投
    資說明會及顧問培訓，因為都是使用各區的辦公室，總監也
    要出席，若因為人數太少說明會沒有辦成，會通知各區總監
    說這場不辦，請他們通知客人，在高雄區說明會時，被告吳
    承訓幾乎都會在場，曹念楚要每個投資人都對各區總監，再
    由總監10、20幾台這樣一大筆去跟法尼公司買礦機等語（見
    系爭刑事卷十五第69、70、84、86、98頁）；以及④證人田
    書旗於本院刑事庭審理中陳稱：我和吳承訓聊天時，我問他
    說當總監有業務補助，若業務能力好的話，可以自己去找辦
    公室，公司會出一半租金，賣礦機也會有業務補助，因為有
    個辦公室負責人，比較有業務推廣效果，聊天當下我就會提
    到總監有什麼權利義務，就是多的獎金，但也要負責相對的
    業績量，總監以下的業務的礦機都算是總監的，若到達一定
    的台數，就有1％至3％的獎金，我有計算過，若有達到業績標
    準的話，獎金就能夠負擔一半租金，還能夠多出一點，多出
    來的部分就是獎勵，公司有新的政策或投資方向也會先跟總
    監講，讓總監租辦公室的用意就是因為他要營運，就必須租
    辦公室，要帶人到公司講解等語（見系爭刑事卷二十第272
    、274、275、294、297、314、315頁）明確；綜上足認，被
    告吳承訓確有擔任法尼公司之台南區及高雄區總監，且對於
    法尼公司投資方案內容有所認識，並有基於經營者之立場，
    為了賺取獎金而推銷法尼公司礦機投資方案之行為。
　⑵另依①被告吳承訓於本院刑事庭審理中陳稱：若我有朋友要投
    資簽約或要去說明會的時候，我會請被告黃邁慧陪同，講師
    會提供合約，且被告黃邁慧本身也有投資，被告黃邁慧對投
    資方案算是清楚的等語（見系爭刑事卷四第13至24頁）；以
    及②被告陳育勝於本院刑事庭中陳稱：台南區及高雄區的總
    監是被告吳承訓，被告黃邁慧應該是該區的顧問，因為他們
    是男女朋友，所以有時候他們出入也是一起，開會也會一起
    等語（見系爭刑事卷三第155頁）；可知被告黃邁慧對於法
    尼公司投資方案亦甚為了解，且有與被告吳承訓一同招攬投
    資人投資之行為。
　⑶而被告吳承訓及黃邁慧有與田書旗等人共同違反銀行法第29
    條、第29條之1之規定對外招攬礦機投資方案，並與投資人
    約定由法尼公司支付與本金顯不相當之報酬等情，業據本院
    刑事庭以系爭刑案判決認定在案，並經本院調閱該案電子卷
    證資料核閱無訛，是被告吳承訓及黃邁慧確有參與法尼公司
    違法吸金之行為，堪以認定。
　⑷而原告主張其於107年9月、10月間是因吳承訓、黃邁慧於其
    等所開立之投資說明會上介紹法尼礦機之投資方案，原告才
    會加入投資等情，核與前述被告吳承訓及黃邁慧就法尼公司
    違法吸金行為所分擔之工作內容相符；且觀諸被告黃邁慧所
    提出之LINE對話紀錄中，被告黃邁慧曾於原告詢問桃園礦場
    參觀之事後，有向原告稱「7月有~你要參加嗎？」、「第一
    時間會趕快告訴你」等語（見本院卷第301），亦可見被告
    黃邁慧確有向原告告知礦機投資之相關資訊，並有積極邀約
    原告投資之行為；再參以原告本件投資法尼之礦機，總共簽
    立了4份拓礦礦機購買及廠租合約書，而該4份合約書上所記
    載之服務拓礦顧問均是慧承實業有限公司，有該合約書可參
    （見本院卷第115至121頁），而慧承實業有限公司乃是由吳
    承訓擔任負責人等情，業經系爭刑事判決認定在案；綜上足
    徵原告所稱其是由被告吳承訓、黃邁慧招攬而投資之主張，
    確為可採。
　⑸被告吳承訓及黃邁慧既有實際向原告招攬投資法尼公司非法
    經營之投資方案的行為，而該行為與原告投資受有之損害間
    有相當因果關係，足認其2人對於本件侵權行為與被告黃淑
    霞及其他刑事被告有行為共同關聯，從而，其2人亦應對原
    告連帶負侵權行為損害賠償責任甚明。
　3.而原告就礦機投資方案部分，其最初投資本金為70萬元，復
    因同一投資之原因事實分別於107年10月25日、107年11月26
    日、107年12月25日、108年1月21日、108年2月20日取得紅
    利7,800元、7,800元、7,800元、7,656元、7,100元，共計3
    萬8,156元等情，有原告國泰世華銀行存簿明細可參（見他4
    716號卷第27至41頁），經損益相抵，其受有之損害為66萬1
    ,844元。綜上，原告就投資法尼礦機部分，得請求被告三人
    連帶給付66萬1,844元，堪以認定。
　㈢關於原告透過萬走公司投資易幣公司特別股部分：
　1.被告黃淑霞部份：
　　經查，原告主張田書旗等人違法透過百易集團旗下之易幣公
    司及萬走公司，以保本且投資年利率高達27.6％之投資方案
    ，向不特定人招覽認購萬走公司股份，再以萬走公司之名義
    認購易幣公司特別股，而被告黃淑霞乃擔任百易集團之財務
    大總管，負責調度百易集團之資金；被告黃淑霞與田書旗等
    人明知易幣公司及萬走公司均非銀行，卻仍以上開投資方案
    招攬投資人投資購買特別股，有共同違反銀行法第29條、第
    29條之1之規定之情形，且原告因而投入100萬元等情，有萬
    走公司認股協議書、萬走公司與易幣公司簽訂之認股協議書
    、王明宏之台新銀行帳戶存簿明細可參（見他4716號卷第91
    至93頁、第97頁、臺北地檢署108年度他字第7818號卷第20
    至21頁），而被告黃淑霞經合法通知，未於言詞辯論期日到
    場，亦未提出書狀作何爭執或陳述，依民事訴訟法第280條
    第3項前段準用同條第1項前段之規定，視同自認，自堪認原
    告之主張為真實。是原告請求被告黃淑霞依民法第184條第2
    項規定負侵權行為損害賠償責任，堪認有據。　
　2.被告吳承訓部份：
　⑴經查，田書旗等人確有違法透過百易集團旗下之易幣公司及
    萬走公司，以保本且投資年利率高達27.6％之投資方案，向
    不特定人招覽認購萬走公司股份，再以萬走公司之名義認購
    易幣公司特別股，而有違反銀行法第29條、第29條之1之規
    定之情形，業經本院以108年度金重訴字第9號判決認定在案
    ，且經田書旗、黃淑霞等人於該刑事案件中坦承不諱，是此
    部分之事實，堪先認定。
  ⑵而被告吳承訓為萬走公司之負責人，其對於萬走公司並非依
    法登記之銀行，以及萬走公司以上開投資方案招攬投資人投
    資之事自難諉稱不知，而被告吳承訓卻仍以萬走公司之名義
    從事此非法吸金行為，自有違反銀行法第29條、第29條之1
    規定之情形，是認原告亦得就依民法第184條第2項規定，請
    求被告吳承訓就此部分之吸金行為負侵權行為損害賠償責任
    。　　　
　3.被告黃邁慧部分：　
　  原告雖陳稱：我透過萬走公司認購易幣公司之特別股，是因
    被告黃邁慧私下跟我說有投資方案，要我去聽看看，我去聽
    完覺得不錯就加入云云，並提出LINE對話錄為佐。然被告黃
    邁慧否認原告所提出對話紀錄之形式上真正，而原告並未提
    出其他事證證明該對話紀錄之真正，自難以該對話紀錄作為
    原告主張之證據；此外，卷內並無其他事證足以證明被告黃
    邁慧有招攬原告認購萬走公司股權之情形，自難認原告此部
    分主張為可採。
　4.而原告就認購萬走公司股權購買易幣公司特別股之部分，其
    最初投入之本金為100萬元，復因同一投資事實分別於107年
    12月10日、108年1月9日、108年2月13日、108年3月11日、1
    08年4月9日、108年5月10日領取紅利3萬元、3萬2,400元、1
    萬0,800元、1萬0,890元、1萬0,970元、9,970元，又經萬走
    公司買回特別股取得25萬3,500元，共取回35萬8,530元等情
    ，有特別股回收協議書及原告台新銀行帳戶資料可參（見他
    4716號卷第95至101頁），扣除原告已取回之35萬8,530元，
    其受有之損害為64萬1,470元。是原告依民法第184條第2項
    、第185條第1項規定，請求被告黃淑霞、吳承訓就此部分連
    帶賠償64萬1,470元，堪認有據。至原告請求被告黃邁慧連
    帶負責之部分，即屬無據，而應予駁回。
  ㈣又本件起訴狀繕本送達被告3人之日期均在110年9月11日以前
    （見本院卷第31頁、第43頁、第45頁），是原告就其得請求
    之金額，併請求被告等人給付自110年9月12日起至清償日止
    ，按週年利率5％計算之利息，亦屬有據。　　
四、綜上所述，原告依民法第184條第2項、第185條第1項之規定
    ，請求被告黃淑霞、吳承訓、黃邁慧連帶給付66萬1,844元
    ，及自110年9月12日起至清償日止，按週年利率5％計算之利
    息，復請求被告黃淑霞、吳承訓連帶給付64萬1,470元，及
    自110年9月12日起至清償日止，按週年利率5％計算之利息，
    為有理由，應予准許。逾此範圍之請求，即無理由，應予駁
    回。
五、原告聲請宣告假執行，就其勝訴部分，經核並無不合，爰酌
    定相當擔保金額宣告之。就原告敗訴部分，其假執行之聲請
    即失所附麗，應併予駁回。
六、本件事證已臻明確，兩造其餘攻擊或防禦方法及所提之證據
    ，經本院斟酌後，認均不足以影響判決之結果，自無逐一詳
    予論駁之必要，併此敘明。
七、訴訟費用之負擔：民事訴訟法第78條。　　
中　　華　　民　　國　　111 　年　　 6　　月　　29　　日
                  民事第三庭    法　官　許容慈
正本係照原本作成。
如對本判決上訴，須於判決送達後二十日內向本院提出上訴狀。
如委任律師提起上訴者，應一併繳納上訴審裁判費。
中　　華　　民　　國　　111 　年　　6 　　月　　29　　日
                                書記官  邱佑儒